【裁判字號】    90,訴,380
【裁判日期】    901029
【裁判案由】    偽造文書
【裁判全文】
臺灣臺南地方法院刑事判決                            九十年度訴字第三八號
    公  訴  人  臺灣台南地方法院檢察署檢察官
    被      告  甲○○
    選任辯護人  許雅芬
                鄭嘉慧
                江信賢
右列被告因偽造文書案件，經檢察官提起公訴（八十九年度偵字第一二０六０號)，
本院判決如左：
    主  文
甲○○行使偽造私文書，足以生損害於他人，處有期徒刑伍月，如易科罰金，以參佰
元折算壹日。
未扣案之「戊○○」印章壹顆、土地租賃契約書影本壹份上「戊○○」署名貳枚、印
文柒枚及扣案之土地租賃契約原本壹份，均沒收。
    事  實
一、甲○○明知未曾與戊○○於民國八十七年元月一日就台南縣歸仁鄉○○○段一四
    六０號地號土地簽訂土地租賃契約，竟利用不知情且姓名、年籍均不詳之人偽刻
    「戊○○」之印章一顆後，於不詳時、地，在「土地租賃契約」上之「承租人」
    欄、「立契約人」欄內，偽簽戊○○之署名各一枚，並以上開偽造之戊○○印章
    蓋用印文七枚於其上，而偽造完成該土地租賃契約之私文書後，旋於八十九年七
    月二十五日，提出「土地租賃契約」之影本予台灣高等法院台南分院八十九年度
    上易字第一二六號侵權行為損害賠償事件程序中，足以生損害於戊○○及上開民
    事訴訟事件他造當事人己○○。
二、案經戊○○告訴台灣台南地方法院檢察署檢察官偵查起訴。
    理  由
一、訊據被告甲○○矢口否認有何偽造文書之犯行，辯稱：伊確有於八十七年一月一
    日與告訴人戊○○訂立為期一年之土地租賃契約，該租賃契約上「戊○○」之簽
    名係由伊代簽，至「戊○○」之印文則由戊○○自己蓋立，伊並未偽造云云。被
    告之選任辯護人則為被告辯護稱：被告係林妙祭祀公業之土地管理人，自有權訂
    立租賃契約，且租賃關係確係存在於被告與告訴人戊○○之間，則被告既有權訂
    立租賃契約，而系爭租賃契約亦無內容不實之情形，被告自無涉犯偽造文書之犯
    行等語。惟查：
（一）右揭事實，已據告訴人戊○○及告訴代理人己○○迭於檢察官偵訊及本院調查
      時指訴甚詳，並有土地租賃契約書原本一紙在卷可稽。
（二）被告雖以前詞置辯，然(1)被告於八十八年二月二日將告訴代理人己○○可收成
      之三百株綠竹竹林及竹筍連根剷除，侵害告訴代理人己○○竹林及竹筍之收取
      權，告訴代理人起訴主張被告應負侵權行為損害賠償責任，嗣經本院於八十九
      年四月十一日以八十九年度訴字第七八號（以下簡稱民事第一審案件）判決被
      告應給付告訴代理人己○○新台幣三十六萬元及相關利息，而為告訴代理人勝
      訴之判決，嗣經被告提起上訴，經台灣高等法院台南分院於八十九年十二月三
      十日以八十九年度上易字第一二六號（以下簡稱民事第二審案件）判決駁回上
      訴確定乙節，有上開判決影本二份在卷可憑。而被告於民事第一審案件審理中
      ，僅以：「告訴代理人種植之綠竹才種六個月，之所以將之剷除，係因系爭土
      地係祭祀工業林妙所有，伊係祭祀公業之管理人系爭土地原本租與林雙添，與
      林雙添訂有三七五租約，八十七年十二月二十四日註銷登記，告訴代理人是八
      十七年三月間才開始種綠竹，是丙○○租予告訴代理人的，因系爭土地管理人
      是八十五年間改選，由伊擔任，丙○○、乙○○並非土地管理人，無權將土地
      租予告訴代理人」云云資為抗辯，被告於該案第一審案件審理中積極主張伊係
      系爭土地之管理人，證人丙○○無權將系爭土地租予告訴代理人，自始至終均
      未提出曾代表林妙祭祀公業與告訴人戊○○就系爭土地簽訂租賃契約之抗辯，
      迄該民事第一審案件敗訴後，被告始於民事第二審案件中提出此項抗辯等情，
      業經本院調取上開民事卷宗二宗核閱屬實。被告於民事、刑事訴訟中為前後不
      一之供述，其於本院之辯解是否可信，已非無疑。且倘被告確曾與告訴人戊○○就系爭土地簽訂租賃契約，何以不於民事第一審案件中提出此項對該案件有
      關鍵性影響之證據或抗辯，反於民事第一審案件敗訴後，始於第二審案件中提
      出？是其所辯是否屬實，已堪置疑。(2)次查，被告於檢察官偵訊時先供稱：「
      契約是在他（即告訴人戊○○）家簽的，除我二人外，無第三者在場」等語（
      詳偵卷第十七頁背面），嗣於本院九十年五月七日及同年五月三十一日調查時
      改稱：「簽約時，丁○○有在場」、「和戊○○簽租賃契約時，丁○○在場。
      是在丁○○家簽約」等語（詳前開訊問筆錄），被告就系爭契約簽訂之地點、
      場合，前後供述不一，亦啟人疑竇。且被告亦自承：「每份租約都是拜託現場
      之人幫我寫的，庚○○這份是找代書寫的。如果有見證人我就會找見證人簽名
      。和戊○○簽訂租賃契約時，丁○○在場」等語，經本院再訊以：「當時（即
      簽約時）丁○○在場，為何不找他簽名當見證人？」，被告答以：「我想說這
      是公事，我是義務幫忙的，一時疏忽沒有要他簽」等語（詳本院九十年五月三
      十一日訊問筆錄），足見被告所辯不僅反覆，且經本院訊以前後辯解矛盾之處
      時，即再予修正附會之情甚明。(3)又被告於本院調查時自承：在八十七年十一
      月二十七日與林雙添之子林定國終止三七五租賃契約，並完成登記等語（詳本
      院九十年九月十三日訊問筆錄），然被告卻於八十七年一月一日即與告訴人戊○○訂立系爭土地之租賃契約，亦與常情有違，雖被告嗣後辯稱：八十六年底
      即將土地收回等語，惟證人即負責管理林妙祭祀公業帳冊之丙○○到庭證稱：
      「原先的承租人是林雙添，林雙添過世，由林格即戊○○承租下來，每年租金
      他都有付‧‧‧林格（即戊○○）使用土地已有二十幾年」等語（詳本院九十
      年七月二日訊問筆錄），則系爭土地既交由告訴人戊○○使用已達二十餘年之
      久，足徵被告所辯：於八十六年底，林定國已返還系爭土地云云，不足採信。
      (4)況參諸告訴人戊○○能自書自己姓名，此由告訴人戊○○於台灣台南地方法
      院檢察署八十九年十一月七日庭訊完畢後於「受訊人」欄內簽署姓名乙節即可
      看出，是被告辯稱：戊○○說不會寫，由伊代簽云云，顯為不實。從而，被告
      未經戊○○授權，即自行在土地租賃契約書上書立告訴人戊○○之署名及偽造
      戊○○之印文之行為甚明。(5)至被告之選任辯護人雖為被告辯稱：被告有權製
      作系爭土地租賃契約書，自無涉偽造文書之犯行等語。然土地租賃契約書係由
      出租人與承租人共同製作，被告未得告訴人戊○○之授權，即無權於該契約書
      「承租人」欄、「立契約人（乙方）」欄內簽署告訴人戊○○之署名及蓋用告
      訴人戊○○之印文，至為灼然。是辯護人上開所辯，顯有誤會。(6)再被告將上
      開自行簽寫之租賃契約書，於八十九年七月二十五日，提出於台灣高等法院台
      南分院行使乙節，有該卷宗及所附之租賃契約書影本一件在卷可稽。
（三）綜上各節所述，本件事證明確，被告所辯顯係卸責之詞，不足採信，其犯行洵
      堪認定，應依法論科。
二、按行使影本與原本相同，偽造私文書後，持以行使其影本，偽造之低度行為為高
    度之行使行為所吸收，應論以行使偽造私文書罪，最高法院著有七十年度台上字
    第一一０七號判例可資參照。查被告自行在租賃契約書「承租人」欄、「立契約
    人（乙方）」欄上偽造「戊○○」之簽名，且在該租賃契約書上偽蓋戊○○之印
    文後，提出於台灣高等法院台南分院行使，使戊○○有依租賃契約書條款負擔承
    租人義務及告訴代理人己○○於另案民事案件可能敗訴之危險，足以生損害於戊○○及己○○。核其所為，係犯刑法第二百十六條、第二百十條之行使偽造私文
    書罪。其偽造他人之署名、印文，為偽造私文書之部分行為；又其偽造私文書後
    進而行使，偽造之低度行為應為行使之高度行為所吸收，均不另論罪。被告利用
    不知情且姓名、年籍均不詳之人偽刻「戊○○」之印章一顆之行為，應依間接正
    犯論處。爰審酌被告犯罪動機、目的、偽造租賃契約提出於法院行使之犯罪手段
    、其惡性非輕、犯罪所生危害、犯罪後態度等一切情狀，量處如主文第一項所示
    之刑，並諭知易科罰金之折算標準，以資懲儆。至被告偽造之「戊○○」印章壹
    顆，雖未扣案，然無證據證明業已滅失，爰依刑法第二百十九條規定沒收之。又
    被告偽造之土地租賃契約原本一份，係被告所有，供犯罪所用之物，爰依刑法第
    三十八條第一項第二款之規定宣告沒收。至系爭土地租賃契約書原本上偽造之「
    戊○○」署名二枚、印文七枚，業已隨同該土地租賃契約書併予宣告沒收，爰無
    庸另行沒收，附此敘明。又偽造之土地租賃契約影本一份，業已提出行使而非屬
    被告所有，雖無庸宣告沒收，惟其上所偽簽之「戊○○」署名二枚、印文七枚，
    應依刑法第二百十九條之規定宣告沒收。
據上論斷，應依刑事訴訟法第二百九十九條第一項前段、刑法第二百十六條、第二百
十條、第四十一條第一項前段、第三十八條第一項第二款、第二百十九條、罰金罰鍰
提高標準條例第一條前段、第二條，判決如主文。
本案經檢察官曾昭愷到庭執行職務。
中      華      民      國    九十      年      十      月    二十九    日
                                  臺灣台南地方法院刑事第一庭
                                          法  官  鄭  燕  璘
右正本證明與原本無異。
如不服本判決，應於判決送達後十日內，向本院提出上訴狀。
                                          書記官  田  富  蓉
中      華      民      國    九十      年      十      月    三十一    日
附錄本案論罪科刑法條全文
刑法第二百一十條
  偽造、變造私文書，足以生損害於公眾或他人者，處五年以下有期徒刑。
刑法第二百一十六條
  行使第二百十條至第二百十五條之文書者，依偽造、變造文書或登載不實事項或使
  登載不實事項之規定處斷。


司法院資訊處製作；財團法人民間司法改革基金會備份。
